【裁判字號】    88,上,777
【裁判日期】    891003
【裁判案由】    拆屋還地
【裁判全文】
臺灣高等法院民事判決  八十八年度上字第七七七號
    上  訴  人  庚○○
                戊○○○
                丙○○
                乙○○
                己○○
               原名許玉英）.
                丁○○      住.
    共      同
    訴訟代理人  陳河泉律師
    複  代理人  徐智盟      住.
    被  上訴人  甲○○      住台北市○○區○○路二段一六七巷五號
    訴訟代理人  鐘儀婷律師
                陳文雄律師
右當事人間拆屋還地事件，上訴人對於臺灣桃園地方法院中華民國八十八年三月十五
日八十七年度訴字第一四九八號第一審判決提起上訴，本院判決如左：
    主    文
原判決關於命上訴人庚○○拆屋還地及該部分假執行之宣告暨訴訟費用之裁判均廢棄
。
右開廢棄部分，被上訴人在第一審之訴及假執行之聲請均駁回。
上訴人戊○○○、丙○○、乙○○、己○○、丁○○之上訴駁回。
關於廢棄部分第一、二審訴訟費用由被上訴人負擔；關於駁回上訴部分，第二審訴訟
費用由上訴人戊○○○、丙○○、乙○○、己○○、丁○○連帶負擔。
    事    實
甲、上訴人方面：
一、聲明：
(一)、原判決不利於上訴人部分廢棄。
(二)、右廢棄部分，被上訴人在第一審之訴駁回。
二、陳述：除與原判決記載相同者，茲引用之外，補稱：
甲、上訴人庚○○部分：
    庚○○自民國四十三年四月十日起迄五十五年四月九日止，在監服刑，不可能購
    買如原判決附圖Ａ所示之建物（下稱Ａ建物），該建物實為庚○○之父陳寬於五
    十四年間向訴外人張春木所購，陳寬並就其坐落桃園縣大園鄉○○○段下縣厝子
    小段二一三－二號土地（下稱系爭土地）之共有人承租Ａ建物基地，陳寬去世後
    該建物及基地之承租契約由上訴人、陳清和、林陳菜、張陳秋蘭、陳妙妹五名子
    女繼承，上訴人與其餘弟妹與基地之共有人既有合法之租賃權存在，被上訴人為
    基地共有人之一，自不得請求拆屋還地，況Ａ建物事實上處分權屬上訴人等五人
    所公同共有，被上訴人僅以上訴人為訴訟對象，其當事人亦不適格。
乙、上訴人戊○○○、丙○○、乙○○、己○○、丁○○（下稱戊○○○等）部分：
(一)、系爭土地其中應有部分一二○○分之二二六，為丁○○祖父許廖樹於四十七年以
    其長子許阿波之名義向土地共有人所購，嗣由許阿波之妻許卓玉雲辦妥繼承登記
    。
(二)、原判決附圖Ｂ所示之建物（下稱Ｂ建物）其中一樓為許廖樹於五十五年間所建，
    至六十年間，許廖樹之子許清柱將一樓屋頂拆掉加蓋二樓，與原一樓之建物共用
    一樓之樓梯，因該二樓房屋不具構造上及使用上之獨立性，依附合之法理，其所
    有權應歸一樓所有權人許廖樹取得。
(三)、系爭土地應有部分一二○○分之二二六及其上建物既為許廖樹所有，於許廖樹去
    世後，應由十一名子女許阿波、許清柱、許清福、許清祿、許清容、許美環、許
    美麗、游阿對、許清俊、許清華、許玉蘭共同繼承，被上訴人僅以許清柱之繼承
    人為訴訟對象，即為當事人不適格。
三、證據：除援用第一審所提證據外，補提繼承系統表、戶籍謄本、國防部泰源感訓
    監獄開釋證明書等影本為證，並聲請訊問證人許卓玉雲、張陳妙妹、許清福、許
    清祿、陳清和、王正夫及聲請向桃園縣稅捐稽徵處調閱上訴人等之原始房屋稅籍
    申報相關資料。
丙、被上訴人方面：
一、聲明：駁回上訴。
二、陳述：除與原判決記載相同者，茲引用之外，補稱：
(一)、Ａ建物之房屋稅自四十七年一月開始課徵時，即以為上訴人庚○○為納稅義務人
    ，上訴人庚○○主張Ａ建物係其父陳寬於五十四年向張春木購買云云，即非實在
    。且系爭土地共有人張頭北於五十一年三月二十七日即已死亡，上訴人庚○○主
    張其父陳寬於五十四年間與張頭北訂有不定期租賃契約云云，更不足採信。
(二)、上訴人戊○○○等於原審自承Ｂ建物為被繼承人許清柱於六十年間所建，而Ｂ建
    物之房屋稅亦係自六十年一月起開始課徵，渠等於本院抗辯改稱Ｂ建物一樓為許
    廖樹於五十五年間所建，與課稅時間不符，顯非實在，執此抗辯Ｂ建物應屬許廖
    樹全體繼承人公同共有，本件起訴當事人不適格云云，應不可採。
三、證據：除援用第一審所提證據外，補提戶籍謄本、繼承系統表為證。
丁、本院依職權向桃園縣稅捐稽徵處調閱系爭建物之原始房屋稅籍申報相關資料。
    理    由
一、被上訴人主張：伊為系爭土地之共有人，上訴人庚○○並無任何權源，其所有之
    Ａ建物竟占用如原判決附圖Ａ所示，面積一百十四點九五平方公尺之系爭土地；
    上訴人戊○○○等之被繼承人許清柱生前亦無權占用如原判決附圖Ｂ所示，面積
    一百四十九點五０平方公尺之系爭土地，建蓋Ｂ建物，許清柱死亡後上訴人戊○
    ○○等人繼續占有使用，被上訴人自得依民法第七百六十七條及八百二十一條之
    規定，求為判命上訴人庚○○拆除Ａ建物，上訴人戊○○○等拆除Ｂ建物，並將
    占用之系爭土地回復原狀返還予被上訴人及其他共有人全體之判決（被上訴人於
    原審併請求上訴人將占用同小段第二一三－十八號土地上之房屋拆除，回復土地
    原狀交還予伊部分，經原審判決敗訴，未據被上訴人聲明不服）。
二、上訴人庚○○則以：伊父陳寬於五十四年間向張頭北之宗親張春木購買Ａ建物，
    並與系爭土地之共有人兼管理人張頭北訂有不定期租賃契約，陳寬逝世後，Ａ建
    物之所有權及承租權均由伊、陳清和、林陳菜、張陳秋蘭、張陳妙妹繼承，被上
    訴人以伊一人為訴訟對象，當事人即不適格等語置辯。
三、上訴人戊○○○等原以：伊等之被繼承人許清柱，於六十年一月間，以和平而繼
    續占有系爭土地之意思，建築Ｂ建物使用，其身故後即由戊○○○繼承該屋所有
    權而繼續占有，前後已達二十八年，已具備時效取得地上權之要件，並已向桃園
    縣蘆竹地政事務所申請占有部分位置之測繪，業經受理在案，被上訴人之請求為
    無理由等語為辯，嗣於本院改稱：Ｂ建物之一樓為許清柱之父許廖樹於五十五年
    間所建，六十年間，許清柱將一樓屋頂拆掉加蓋二樓，與一樓之建物共用樓梯，
    二樓房屋不具構造上及使用上之獨立性，依附合之法理，其所有權歸一樓所有權
    人許廖樹取得，許廖樹去世後由其十一名子女共同繼承，被上訴人僅以伊等為訴
    訟對象，即為當事人不適格等語，以資抗辯。
四、被上訴人主張系爭土地為其與徐張乞食、王正夫、王建雄、張永隆、翁文聲、張
    翁麗月、翁文隆、翁明隆、翁國隆、阮翁麗真、張義鷹、張中榮、林張晴美、許
    卓玉雲等共有，上訴人庚○○、戊○○○等分別住居於原判決附圖所示Ａ、Ｂ部
    分土地之事實，為上訴人所自認，並經原審勘驗及囑託地政機關測量屬實，且有
    勘驗筆錄、土地登記簿謄本及桃園縣蘆竹地政事務所土地複丈成果圖附卷可稽，
    應堪認為真實。
五、茲就被上訴人請求是否准許析述如下：
(一)、上訴人庚○○部分：
１、被上訴人主張：庚○○於原審已承認Ａ建物係其所有，其無權占用系爭土地，自
    應拆屋還地云云，上訴人庚○○則以：伊於原審即陳明Ａ建物係伊父陳寬於五十
    四年間所購，原審筆錄有所誤記，Ａ建物既應由全體繼承人繼承，被上訴人以伊
    一人為訴訟對象，當事人即不適格等語置辯。查原審八十七年十二月十六日之筆
    錄雖記載上訴人庚○○自承Ａ建物係伊向張春木所購等語，惟上訴人庚○○自八
    十八年一月四日以後不論以書狀或言詞均稱係伊父向陳寬所購，且證人即上訴人
    庚○○之弟陳清和及妹張陳妙妹亦均證稱：Ａ建物係陳寬所購等語（本院卷六九
    、九九頁），雖二人所稱陳寬購買之時間或為四十九年，或為五十年，與上訴人
    庚○○所陳五十四年不同，恐係年代久遠，記憶模糊所致。再系爭土地共有人王
    正夫於原審復證稱：Ａ建物由張春木所建，售予陳寬等語（原審卷九一頁），嗣
    雖於本院改稱：不知張春木有無賣，係聽說張春木賣屋予陳寬，後來由陳寬居住
    云云，但查上訴人庚○○係十八年一月三日出生，自四十三年四月十日起因叛亂
    罪在監服刑，至五十五年四月九日始止，有戶籍謄本及國防部泰源感訓監獄開釋
    證明書附卷可參（原審卷三七頁、本院卷第五五頁），其服刑時年僅二十五歲，
    資力不免有限，且不論依上訴人庚○○抑或其弟妹所陳購屋之時間，均在上訴人
    庚○○服刑期間，是上訴人庚○○陳稱Ａ建物非伊所購，係其父陳寬所買，即非
    全無可採，證人王正夫就購屋一事縱為聽聞而來，亦與事實相符。被上訴人雖辯
    以：依房屋稅資料所載可知Ａ建物為庚○○一人所有云云，但查Ａ建物四十七年
    起徵房屋稅時，原記載所有人為上訴人庚○○與陳清和，六十二年始以買賣為原
    因登記為上訴人庚○○一人所有，有房屋稅籍證明書及房屋稅登記表附卷可按（
    原審卷四一頁、本院卷一三八頁），果係上訴人庚○○一人買受，何以登記庚○
    ○與陳清和為納稅義務人？何況四十七年間上訴人庚○○正在服刑，不可能買受
    ，已如前述，上訴人庚○○抗辯：因陳清和至外地發展，該屋由其居住，乃於六
    十二年間變更納稅義務人為其一人，亦與常情無違。矧被上訴人所執前開文件僅
    係課稅之資料，本不能作為權利變動之證明。自不能以此即認定Ａ建物所有權已
    歸屬於上訴人庚○○一人。上訴人庚○○辯稱：原審有關Ａ建物係伊買受之記載
    有誤云云，經本院向原法院調取開庭錄音，據覆業已銷毀，有原法院函文在卷（
    本院卷一六○頁），而無法證明，惟縱該筆錄並無錯誤，衡諸前述理由，亦足認
    上訴人庚○○於原審八十七年十二月十六日所為之自認與事實不符，並非不得撤
    銷更正，是被上訴人以上訴人庚○○已自認，而主張Ａ建物係上訴人庚○○一人
    所有云云，並不足採。
２、陳寬死亡後，由上訴人庚○○、陳清和、林陳菜、張陳秋蘭、張陳妙妹五名子女
    繼承，並無人拋棄繼承等情，業據張陳妙妹證述在卷，並有繼承系統表及戶籍謄
    本可稽（本院卷第七二頁、七四頁、七六頁至七八頁、第八○頁），是Ａ建物應
    為全體繼承人所公同共有，被上訴人請求拆除Ａ建物及返還基地之訴訟，其訴訟
    標的對共有人間必須合一確定，即應以全體繼承人為對造，當事人始為適格，其
    僅以上訴人庚○○一人為本件拆屋還地訴訟之對象，當事人之適格尚有欠缺，自
    難准許。
(二)、上訴人戊○○○等部分：
１、被上訴人主張：Ｂ建物係上訴人戊○○○等之被繼承人許清柱所有，無權占用系
    爭土地居住，許清柱死亡後，由上訴人戊○○○等繼承，繼續居住，自應拆屋還
    地等語，上訴人戊○○○等則以：Ｂ建物一樓為許清柱之父許廖樹所蓋，二樓為
    許清柱所蓋，附合於一樓，所有權屬於許廖樹，許廖樹去世後由其十一名子女共
    同繼承，被上訴人僅以伊等為訴訟對象，即為當事人不適格等語為辯。查上訴人
    丁○○於原審八十七年十二月十六日庭訊時自承：「房子在民國六十年時，由我
    父親許清柱和平占有，現在房子是我媽媽戊○○○的。」等語（原審卷三十一頁
    ），其後之答辯狀亦再度陳明：Ｂ建物為許清柱於六十年一月間，以和平而繼續
    占有系爭土地之意思，建築使用，其身故後由上訴人戊○○○繼承該屋等語（原
    審卷五七至五九頁），陳述一貫，足證被上訴人主張Ｂ建物係許清柱建蓋所有，
    尚非無據。丁○○之伯母許卓玉雲於本院雖稱：Ｂ建物一樓為許廖樹所蓋，二樓
    是許清柱所蓋云云，惟其後已改稱：不清楚二樓是何人所蓋等語（本院卷六八至
    七一頁），而其於原審則很明確證稱：Ｂ建物係許清柱所蓋等情（原審卷九二頁
    ）；又證人王正夫於本院證稱：「．．．八號房屋是許廖樹蓋的，只蓋一樓，後
    來許清柱蓋二樓，因我去幫忙，我知道。我只幫忙蓋一樓，是許廖樹給我工錢，
    二樓我不知道，不知道誰要蓋的，誰出錢。．．．」等語（本院卷第一二一頁反
    面），前後所言相互矛盾；上訴人丁○○之叔叔許清福證稱：「．．．房子是我
    父親蓋的，先蓋一樓，約五十五年底，．．．後來二樓也是我父親蓋的，都是我
    父親出資，．．．我們兄弟姊妹工作拿錢給父親，蓋二樓時我還在唸書，工作都
    是許清柱在做，許清柱有出錢，我唸書的費用也許清柱是出的。」等語，證人許
    清祿則證稱：「．．．許清柱是我哥哥，一樓是我父親蓋的，我父親出錢。二樓
    是我哥哥蓋的，．．。」等語（本院卷第七○頁、一○○頁），二人就Ｂ建物二
    樓係何人出資所蓋所陳並非一致，各該證述，均不足為有利上訴人戊○○○等之
    認定。上訴人戊○○○等別無證據證明上訴人丁○○於原審所為自認與事實不符
    ，其於本院翻異前詞，抗辯Ｂ建物為前述十一人所共有云云，並不足採。又上訴
    人戊○○○等為許清柱之繼承人，另一子女許玉粉已拋棄繼承，並有繼承系統表
    及准予備查通知書及戶籍謄本可稽（原審卷九六、九九頁，本院卷七三頁、一○
    八至一一○頁），是Ｂ建物之所有權人應為上訴人戊○○○等五人。至上訴人丁
    ○○於原審雖謂由戊○○○一人繼承云云，惟並未舉證以實其說，並不足採，是
    被上訴人以渠五人為訴訟對象，並無當事人不適格之情形。
２、次按因時效而取得地上權登記請求權者，不過有此請求權而已，在未依法登記為
    地上權人以前，仍不得據以對抗土地所有人而認其並非無權占有，經最高法院六
    十九年度第五次民事庭會議決議在案。至占有人因時效而取得地上權登記請求權
    者，以已具備時效取得之要件，向該管地政機關聲請為地上權登記，如經地政機
    關受理，則受訴法院即應就占有人是否具備時效取得地上權之要件，為實體上裁
    判，固經最高法院八十年度第二次民事庭會議決議予以補充。惟後者旨在說明占
    有人如在土地所有人訴請拆屋還地之前，已主張具備時效取得之要件，得請求登
    記為地上權人者，法院應就其是否具備時效取得地上權之要件，為實體上裁判。
    倘占有人係在土地所有人提起拆屋還地之訴後，始主張具備時效取得之要件，向
    地政機關聲請為地上權登記者，即無該決議之適用（最高法院八十六年度台上字
    第三一四０號判決參照）。本件被上訴人係於八十七年十二月二日起訴請求上訴
    人戊○○○等人拆屋還地，上訴人戊○○○等人自承係本件起訴後，始於同年十
    二月二十三日向桃園縣蘆竹地政事務所提出地上權登記聲請前之土地複丈申請，
    復有桃園縣地政事務所土地複丈、建物測量定期通知單在卷可按（原審卷六一頁
    ），依前揭說明，自毋庸就上訴人戊○○○是否具備時效取得地上權之要件審酌
    。
３、上訴人戊○○○等於本院復抗辯：系爭土地應有部分一二○○分之二二六，係許
    廖樹信託登記予許阿波，而為許卓玉雲所繼承，渠等亦為土地共有人云云，但為
    被上訴人所否認，上訴人戊○○○等未能舉證以實其說，且縱然所辯屬實，許廖
    樹曾為信託，在未為終止信託，回復登記前，上訴人戊○○○等仍不得主張權利
    ，此部分抗辯亦非可採。
４、末按所有人對於無權占有或侵奪其物者，得請求返還之，對於妨害其所有權者，
    得請求除去之；又共有人對於第三人，得為共有人全體之利益，就共有物之全部
    為回復共有物之請求，民法第七百六十七條及第八百二十一條分別定有明文。上
    訴人戊○○○等人既未能證明有合法占有權源，其占有被上訴人及其他共有人共
    有之系爭土地，即屬無權占有，被上訴人依民法第七百六十七條及第八百二十一
    條規定，請求上訴人戊○○○等將坐落系爭土地上之Ｂ建物拆除，將土地回復原
    狀返還被上訴人及其他共有人全體，即屬有據，應予准許。
六、綜上所陳，原審判命上訴人庚○○拆屋還地部分，並為假執行之宣告，即有未洽
    ，上訴意旨指摘原判決此部分不當，求予廢棄改判，為有理由。至原審判命上訴
    人戊○○○等拆屋還地部分，並為假執行之宣告，核無違誤，上訴人戊○○○等
    指摘原判決不當，聲明廢棄，為無理由。
七、本件事證已臻明確，兩造其餘攻擊防禦方法，與判決基礎無涉，無庸一一論述，
    附此敘明。
八、據上論結，本件上訴人庚○○之上訴為有理由，上訴人戊○○○等之上訴為無理
    由。依民事訴訟法第四百五十條、第四百四十九條第一項、第七十八條但書、第
    八十五條第二項，判決如主文。
中      華      民      國    八十九    年      十      月      三      日
                              臺灣高等法院民事第五庭
                                  審判長法  官  黃  熙  嫣
                                        法  官  蔡  芳  齡
                                        法  官  黃  小  瑩
右正本係照原本作成。
不得上訴。
中      華      民      國    八十九    年      十      月      五      日
                                        書記官  李  佳  樺


司法院資訊處製作；財團法人民間司法改革基金會備份。
